【裁判字號】    92,上易,2605
【裁判日期】    921211
【裁判案由】    違反電子遊戲場業管理條例
【裁判全文】
臺灣高等法院刑事判決                          九十二年度上易字第二六０五號
    上  訴  人  臺灣板橋地方法院檢察署檢察官
    被      告  乙○○
    被      告  甲○○
    共      同
    選任辯護人  顏維助律師
                王永春律師
右上訴人因違反電子遊戲場業管理條例案件，不服臺灣板橋地方法院九十二年度易字
第一四０三號，中華民國九十二年七月二十四日第一審判決（起訴案號：臺灣板橋地
方法院檢察署九十一年度偵字第二一０七二號、九十二年度偵字第六三七六號），提
起上訴，本院判決如左：
    主  文
上訴駁回。
    理  由
一、本件公訴意旨略以：被告乙○○、甲○○明知未依電子遊戲場管理條例規定辦理
    營利事業登記者，不得經營電子遊戲場業，竟基於共同犯意之聯絡，於民國（下
    同）八十九年二月五日起至九十一年十月二十八日，向不知情之張德一承租台北
    縣蘆洲市○○○路六十七號房屋，共同經營電子遊戲場，在屋內擺設麻將電子遊
    戲機台二台及水果電子遊戲機台五台，供不特定人士把玩。嗣於九十一年十月二
    十八日十時二十分許，為警在上開處所查獲，並扣得麻將電子遊戲機台二台、水
    果電子遊戲機台五台（含ＩＣ板七塊）及帳冊二本。因認被告乙○○、甲○○二
    人共同涉犯電子遊戲場業管理條例第二十二條之罪嫌。
二、按犯罪事實應依證據認定之，無證據不得推定其犯罪事實；又不能證明被告犯罪
    者，應諭知無罪之判決；刑事訴訟法第一百五十四條第二項、第三百零一條第一
    項分別定有明文。又犯罪事實之認定，應憑真實之證據，倘證據是否真實尚欠明
    確，自難以擬制推測之方法，為其判斷之基礎；而認定犯罪事實之證據係指足以
    認定被告確有犯罪行為之積極證據而言，該項證據自須適合於被告犯罪事實之認
    定，始得採為斷罪資料，最高法院五十三年臺上字第六五六號、二十九年上字第
    三一０五號分別著有判例可資參照。且刑事訴訟上證明之資料，無論其為直接或
    間接證據，均須達於通常一般之人均不致有所懷疑，而得確信其為真實之程度，
    始得據為有罪之認定，若其關於被告是否犯罪之證明未能達此程度，而有合理懷
    疑之存在，致使無從形成有罪之確信，根據「罪證有疑，利於被告」之證據法則
    ，即不得據為不利被告之認定，最高法院七十六年度臺上字第四九八六號亦著有
    判例可稽。其以情況證據（即間接證據）斷罪時，尤須基於該證據在直接關係上
    所可證明之他項情況事實，本乎推理作用足以確證被告有罪，方為合法，不得徒
    憑主觀上之推想，將一般經驗上有利被告之其他合理情況逕予排除，此觀諸最高
    法院三十二年上字第六十七號判例意旨亦甚彰明。
三、本件公訴人認被告乙○○、甲○○二人涉有上開犯行，無非係依：（一）、被告
    二人從八十五年一月一日起迄今所承租之上開房屋，每月租金為新台幣（下同）
    二萬五千元一節，業據證人即屋主張德一於警詢時證述在卷。（二）、又上開房
    屋以木板隔成內外，內部將警方查獲之上開電動機具七台擺設整齊、每個電動機
    台前均擺放一個椅子，電動機台上方並有特殊設計之插座，內部並有裝設冷氣機
    ，外部則擺設攤位販售香菸、冷飲，攤位抽屜內有數量可觀之零錢等情，有照片
    十二幀在卷可稽。（三）、扣案帳冊二本，一本為八十六年度之所得資料，內載
    有麻雀開、洗等客人把玩電動機台紀錄，另一本則為八十八年度內載「兩光」把
    玩電動機台欠款紀錄等情。（四）、被告二人供認從八十六年十月十四日後，就
    未再經營電子遊戲場，衡諸常情，當出售上開電動機台予他人，豈有每月支付二
    萬五千元承租房屋，存放上開電動機台之理？（五）、現場紀錄表一紙與查獲時
    現場照片十二幀等，資為被告二人犯罪之主要論據。本件訊據被告乙○○與甲○
    ○二人均堅決否認涉有上開犯行，被告乙○○辯稱：（一）、扣案電動機台是於
    八十六年就放在前開蘆洲市○○○路六十七號租用房屋後方之倉庫內，並沒有營
    業；直至九十一年十月二十八日警方前往其本人前開租屋之檳榔攤查訪時為止。
    （二）、前揭扣案之電動玩具之ＩＣ板聽其夫即被告甲○○表示均是壞掉無法使
    用，當時其本人有表示要將機台運走，惟其夫則表示放在倉庫即可。至於扣案之
    帳冊是八十六年間所留下的，當時是其夫即被告甲○○在外面寄台子所留下的。
    警方當時至其本人前揭租屋處，叫其本人打開房屋後方之倉庫給警員查看，並問
    其本人為何房屋後方倉庫裡擺有電動機台，是否有營業，當時其本人回答沒有營
    業，隨後警方於其租屋之現場拍照，並從倉庫內之抽屜裡找出八十六年之帳冊；
    其本人與其夫甲○○於八十六年間承租前開蘆洲市○○路六十七號一、二樓房屋
    使用時，就在賣檳榔；檢察官提起上訴指述之事實並不實在。同案被告甲○○辯
    稱：（一）、電動機台從八十六年間就放在前揭蘆洲市○○○路六十七號房屋後
    面倉庫裡，直到警察查獲為止，其本人並沒有營業之事實。當時電動機台之ＩＣ
    板都壞掉無法使用，如要請人將該七台電動機台運走，大約要花費運費三、四千
    元左右，故將機台放於上開房屋後面倉庫裡。（二）、扣案機台之ＩＣ板上的零
    件都不齊全，均無法使用，且無法顯示螢幕。帳冊是在八十六年間寄檯子時記錄
    下來的，內容均為客人玩電動麻將台之積分，每五十分可以換一包七星的香菸，
    當時只有兌換獎品，並沒有兌換金錢。（三）、偵查卷第十二頁至十四頁照片裡
    之插頭，並非為了遊戲設備所訂製，而是其房東有種菜需冷藏設備，所以才要那
    麼多的插頭；且其前手租同上房屋的人也是賣檳榔；其本人於八十六年被查獲電
    動賭博案件後即未再從事電動遊戲台機具業務，檢察官提起上訴指述之事實並不
    實在，各等語。辯護人除提出辯護意旨狀外，並辯護略稱：原審經傳訊查獲之二
    位員警，業經證稱：「當時查獲之機台並未插電，且機台內亦未查獲賭資。」；
    檢察官提起上訴，認證人之證詞有所疏漏云云；然檢察官於起訴時就已舉證不足
    ，所舉之證據均為情況證據，以情況證據來推測被告二人當時有在營業，該部分
    亦經原審訊問被告及證人張德一等，而獲得澄清；故檢察官之上訴為無理由。
四、本院認為被告二人無罪之理由：
  (一)、證人即本案查獲警員鍾國楨於原審審理中證稱：「查獲當時現場沒有插電營業
      中，電源插頭是拔起來的。零錢是放在外面檳榔攤抽屜。當時電玩機台沒開，
      有無零錢在裡面我不清楚，因為已經交當地派出所處理。當時我沒有把電玩插
      頭插上看能不能運作。」，「我去時由外面看進去裡面有放電玩機台，所以就
      請在場的女士（指被告乙○○）幫我進去看，當時是沒插電，、、、」等語明
      確在卷（原審卷第五七頁、第五八頁）；證人即轄區警員周建宏於原審調查時
      亦證稱：「當時查獲的警員是鍾國楨，我有到現場去。當時是鍾國楨通知我過
      去的，當時他們己在做臨檢紀錄表了，店內有擺放麻將台及水果盤電玩，我去
      時機台沒插電，、、」，「當時的插頭就沒插在電源上，也沒開機台，、、」
      ，「當時有拆開機台取ＩＣ板時，有看到裡面沒有錢。」、「（問：零錢是否
      是在賣檳榔的抽屜查獲？）是。」各等語在卷（原審卷第四三頁至第四五頁）
      。由上開證人即至現場查獲之警員二人之證述可知，顯見查獲當時現場電動玩
      具機台並無插電營業之情事，且電動玩具機台內亦查無代幣、零錢等情，自無
      從證明被告二人於現場確實有經營電子遊戲場之事實至明。
  (二)、又依查獲時現場照片六張所示（附於偵查卷第十二頁至十四頁），現場電玩機
      台均未插電，亦無人在場把玩，核與證人鍾國楨、周建宏二人前開證述現場電
      玩機台並未插電等情節相符。又被告乙○○與甲○○二人於偵查中復提出現場
      照片六張為證（附於偵查卷後之證物袋內），經原審提示證人周建宏與鍾國楨
      二人檢視後，證人周建宏與鍾國楨均證稱查獲現場情狀即如上開照片所示等語
      明確（原審卷第四五頁、第五八頁）；另觀之上開照片，現場係以木板間隔為
      前後二部分，前半部有一販賣香煙、檳榔、飲料之攤位；後半部雖擺設有電動
      玩具機台（並無插電，已如前述），惟同時堆置有飲料、餐桌等物品，是現場
      前半部既係檳榔攤販售飲料、香煙等物品，後半部為用餐地點，則現場物品擺
      家居生活擺置，與常情並無不符。另依據上開查獲時現場照片觀之，現場插座
      為一般有四個插頭之電線插座，並無特殊之處。且證人即屋主張德一於原審審
      理中證稱：「（問：偵查卷照片上的插頭是你本來就安裝好才租出去的？）是
      我之前就安裝好的才出租出去給被告。因為當時房子被徵收當作道路拆了一半
      ，所以電線全部重裝，才裝成這樣子的。那房子本來是我在用的，在被告承租
      前曾出租給另一個人，之後才又出租給被告。我不知道被告在房子內有擺電玩
      ，我沒進去過。」等語明確（原審卷第五九頁、六○頁）；可見現場電動機台
      上之插座，係屋主張德一於出租與被告二人前即已自行裝設完成，且屋主裝設
      插座後曾先出租與他人，之後才又出租與被告二人，是上開插座並非被告二人
      為專供電動玩具使用始行安裝已明。從而，公訴人以現場擺設整齊，電動機台
      上方並有特殊設計之插座，內部並有裝設冷氣機，外部則擺設攤位販售香菸、
      冷飲，攤位抽屜內有數量可觀之零錢等情，推論現場有經營電子遊戲場業，顯
      屬臆測之詞，自不足以資為不利被告二人涉犯本罪之事證。
  (三)、又台北縣警察局蘆洲分局警員於民國九十一年十月二十八日上午十時二十分許
      至被告乙○○與甲○○二人所承租之前開蘆洲市○○○路六十七號租屋處（即
      阿禾檳榔店），經在場人即被告乙○○之同意下，帶領警方人員進入屋內，查
      獲有賭博電動玩具七台（麻將台二台、水果台五台），惟上開電動玩具皆已拔
      除電源；當場並由乙○○自行提出記事簿（即本案所指之帳冊）與警方，其內
      記載有營業資料及帳冊等情，有台北縣警察局蘆洲分局現場紀錄表一紙在卷可
      稽（偵查卷第十頁）；故由警員至被告二人前開租屋處所開設之檳榔攤查獲時
      ，前開電動玩具電源業已拔除，可見當時電動玩具並未插電；而且電動玩具機
      台內並無代幣或現幣金額款項等，前已敘明；由此可見，警員至被告二人前開
      租屋處之檳榔攤查獲時，被告乙○○與甲○○二人確未擺設上開電動玩具營業
      至明。
  (四)、再查，扣案帳冊二本，一本為八十六年度之所得資料，另一本則為八十八年度
      之紀錄等情，有帳冊二本在卷可稽，亦為公訴人起訴書證據及所犯法條欄記載
      明確，惟上開帳冊亦僅足推論被告二人於八十六年或八十八年間，或有為經營
      電子遊戲場之情事，但與公訴人所指被告二人自「八十九年二月五日起至九十
      一年十月二十八日止」，在上開處所有經營電子遊戲場業之犯罪事實，尚難認
      有何直接之證明關係。且被告甲○○於八十四年間，曾在臺北縣蘆洲市○○路
      二○○號公眾得出入之場所，擺設賭博性電動玩具而為常業賭博行為，業據原
      審法院於八十五年四月五日以八十五年度易字第八七三號判處有期徒刑五月，
      如易科罰金以三百元折算一日確定；隨後被告甲○○又於八十六年間，因在本
      案查獲地點經營「阿禾檳榔攤」並擺設電動賭博機具，在公眾得出入之場所連
      續賭博財物之行為，經原審法院於八十六年五月三十日以八十六年度易字第三
      七八九號判處罰金七千元，如易服勞役以三百元折算一日確定，有上開二案之
      判決書各一紙在卷可稽（原審卷第一二頁至第一五頁）；可見被告乙○○辯稱
      帳冊之記載，是八十六年經營時，客人欠的錢等語，尚非全然無據。
  (五)、綜上調查，被告二人辯稱並未經營電動玩具等情，應堪採信。本案依公訴人起
      訴所舉之證據，並無法證明被告二人確有於上開時、地經營電子遊戲場業之情
      事；此外，又查無其他積極證據，足資證明被告二人有何公訴人所指述之犯行
      ，因不能證明被告二人犯罪，揆諸首揭說明，自應諭知被告二人無罪之判決。
五、對於檢察官上訴與原審判決之判斷：本件經調查結果，無法證明被告二人確有於
    上開時、地經營電子遊戲場業之犯行，已如前述；原審以查無其他積極證據，足
    資證明被告二人有公訴人所指述之犯行，不能證明被告二人犯罪，因而判決被告
    二人無罪，經核並無不合。檢察官提起上訴略以：（一）、證人即查獲警員鐘國
    楨、周建宏查獲時，並無客人把玩，電動機台當時亦無插電，顯見「查獲時」現
    場並無插電營業，然查獲時無營業，並不能當然推論被告二人未經營電子遊戲場
    業。（二）、被告二人供稱於八十六年七月六日至同年十月十四日間，在台北縣
    蘆洲市○○路，擺設電動機台供不特定人把玩，從八十五年一月一日起迄今所承
    租之房屋每月租金為新台幣二萬五千元一節，業據證人即屋主張德一於警詢時證
    述在卷；又上開房屋以木板隔成內外，內部將警方查獲之電動機具七台擺設整齊
    ，每個電動機台前均擺放一個椅子，機台上方並有特殊設計之插座，內部並裝設
    有冷氣機，外部則擺設攤位販售香菸、冷飲，攤位抽屜內有數量可觀之零錢等情
    ，有照片十二禎在卷可稽。另扣案帳冊二本，一本為八十六年度之所得資料，內
    載有客人把玩電動機台之紀錄，另一本則為八十八年度內載「兩光」把玩電動機
    台欠款紀錄等情，有帳冊二本在卷可稽。參以被告二人供認從八十六年十月十四
    日後，就未再經營電子遊戲場，則衡諸常情，當出售上開機台予個人，豈有每月
    支付二萬五千元承租房屋，存放上開電動機台之理？是被告二人所辯，顯不足採
    。（三）、從查獲之照片觀之，插座一次可同時供四個插頭使用，並在牆壁中，
    又在電動遊戲機台上方不遠處，且電動遊戲機台之插頭並四個綁在一起，顯與一
    般家中插座所需插頭數及擺設位置不同。證人張德一與被告為房東與房客關係，
    具特殊情誼，證人證稱因房屋徵收才將插頭改裝成在牆壁上且同時具四個插頭，
    亦不盡合理，法院就證人委託何人、為何目的裝設上開插頭，並未詳盡調查。又
    被告二人承租上開房屋，若未經營電子遊藝場業，何以不將電動遊戲機具出售，
    而花費一筆為數不小租金，存放電子遊戲機具，在機台前擺放椅子，並裝設有冷
    氣機，而僅使用上開房屋來出售檳榔和冷飲，均與常情有違等語。經查檢察官上
    訴各點，業經原審及本院於判決理由中已詳細交代敘明，已見前述；再者，檢察
    官上訴意旨指稱法院就證人張德一委託何人、為何目的裝設上開插頭，並未詳盡
    調查云云，惟查，本件被告二人於警至渠等二人前揭租屋處查獲時，上開扣案之
    電動玩具並未插電，且電動機台內又無代幣或現幣存留，前已敘明；何況又無於
    客人於現場把玩電動玩具，此亦有前開蘆洲分局現場紀錄表一紙在卷足憑（偵查
    卷第十頁），故檢察官質疑法院未就證人張德一委託何人、為何目的裝設上開插
    頭一節，實毫無意義；此外，本件復查無其他積極事證足認被告二人確有公訴人
    所指訴違反前開電子遊戲場業管理條例第二十二條之犯行，因而判決被告二人無
    罪，前已敘明；故檢察官提起上訴，經核為無理由，應予駁回。
據上論斷，應依刑事訴訟法第三百六十八條，判決如主文。
本案經檢察官劉家芳到庭執行職務。
中      華      民      國    九十二    年     十二     月     十一     日
                              臺灣高等法院刑事第二十三庭
                                  審判長法  官  黃  瑞  華
                                        法  官  宋      祺
                                        法  官  陳  坤  地
右正本證明與原本無異。
不得上訴。
                                        書記官  陳  建  邦
中      華      民      國    九十三    年      六      月     十四     日


司法院資訊處製作；財團法人民間司法改革基金會備份。
